【裁判字號】    91,訴,1598
【裁判日期】    920507
【裁判案由】    眷舍
【裁判全文】
臺北高等行政法院判決                            九十一年度訴字第一五九八號
                              .
    原      告  甲○○
    被      告  國防部空軍總司令部
    代  表  人  李天羽（總司令）
    訴訟代理人  徐克銘律師
右當事人間因眷舍事件，原告不服行政院中華民國八十九年六月三十日台八十九訴字
第一九五七九號再訴願決定，提起行政訴訟，本院判決如左：
    主  文
再訴願決定及訴願決定均撤銷。
原告其餘之訴駁回。
訴訟費用由被告負擔二分之一，餘由原告負擔。
    事  實
一、事實概要：
    原告原係海軍第三造船廠工程官，於民國七十九年間檢附各項證明文件，經由該
    廠呈請被告准予分配屏東縣屏東市○○○○村○○○路五十六號之眷舍未果，嗣
    再三陳情，亦未獲核示，乃逕向國防部提起訴願。該部訴願決定以眷舍核配事項
    ，係行政主管機關本於特別權利關係之眷管行政業務處置，與一般行政處分有別
    ，原告不得對之提起訴願，乃從程序上駁回其訴願。原告不服，提起再訴願，仍
    遭決定駁回，遂提起本件行政訴訟。
二兩造聲明：
  (一)原告聲明求為判決：
    (1)再訴願決定、訴願決定及原處分均撤銷。
    (2)被告應將坐落空軍崇仁新村、門牌號碼屏東縣屏東市○○里○○路五十六號之
      眷舍乙棟分配與原告，並核發眷舍居住憑證與原告。
  (二)被告聲明求為判決：
    (1)原告之訴駁回。
    (2)訴訟費用由原告負擔。
三、兩造之主張：
    (一)原告主張：
      1.程序方面：
        (1)按人民因中央或地方機關對於依法申請之案件，於法令期間應作為而不作
          為認其權利受損害者，經依訴願程序後後，得向高等行政法院提起請求該
          機關應為行政處分或應為特定內容之行政處分之訴訟，行政訴訟法第五條
          規定有明文。本件係因被告就原告申配眷舍距今已十年仍未為任何處分，
          原告不服，經行政訴訟程序提起本訴訟。
        (2)次按訴願及再訴願機關駁回原告訴願再訴願請求，無非係以眷舍核配事項
          ，系行政主管機關本於特別權利關係之眷管行政業務之處置，與一般行政
          處分有別為其主要理由，並舉行政法院四十八年判字第十一號判例為其主
          要根據。惟按，司法院大法官會議釋第四三○號解釋意旨：「憲法第十六
          條規定人民有訴願及訴訟之權，人民之權利或法律上利益遭受損害，不得
          僅因身分或職業關係，即限制其依法定程序提起訴願或訴訟，因公務員身
          分受有行政處分得否提起行政訴訟，應視其處分內容而定，迭經本院解釋
          在案。‧‧‧行政法院四十八年判字第十一號判例與上開意旨不符部分應
          不予援用」。故所謂特別權力關係之眷管行政業務，如本件之眷舍核配事
          項，已牽涉原告財產上重大法益，原告依合法程序申請分配眷舍，而被告
          未依法處分形同拒絕，影響原告之財產權，參酌司法院釋字第一八七號、
          第二○一號及第二六六號解釋，當然得提起訴願及行政訴訟，相關訴願機
          關仍執特別權力關係之陳詞，從程序上阻撓原告救濟途徑，應非適法之處
          分。
      2.實體方面：
        (1)本件原告申請眷舍案，乃依法定程序及規定申請，並未欠缺任何申請所需
          要件，被告前任政戰部主任李天羽中將（現任空軍總司令）及承辦人王安
          國少校均已審核通過同意申請，並發函通知系爭眷舍所在之崇仁新村自治
          委員會，函告其已核配眷舍與原告之情，均可傳訊證人李天羽、王安國及
          崇仁新村村長祝毅成等三人為證。
        (2)前項被告作成同意之處分後，被告繼任之政戰部主任劉貴立卻又以房舍糾
          紛為由，擱置原告申請案，竟未將居住證及同意書核發亦有違公法上信賴
          保護原則。
        (3)被告所持系爭眷舍糾紛事，不僅已於八十一年二月十二日召開協調會解決
          ，訴外人高維英並同意由被告收回管理中，改配無舍官兵在案，且房舍遭
          葉蒲侵佔一百七十平方公尺部分，亦經法院判決並由被告收回管理中，惟
          被告仍執糾紛尚存為由，未將房舍改配原告實無法律上理由甚明。
        (4)原告提出申請時具備有眷無舍官兵資格，所需證件均合乎規定，申請手續
          亦無欠缺，而系爭眷舍一切私權糾紛均已解決，被告卻仍漠視原告權益，
          寧將眷舍閒置滋生蚊蠅，實令原告百思不解亦難以甘服，誠如監察院所示
          ；空軍總司令部對該違建怠忽職責，延宕處理，漠視上揭法令，執法不力
          ，核有疏失，乃切中要害之語，因被告之怠忽職責，致影響原告權益，已
          有違法，甚且倒果為因，竟以其疏忽職責之惡果為其抗拒申請之理由，讓
          原告獨嚐苦果，復於糾紛解決數年後，仍毫無任何作為，被告十年來怠於
          職守違法不作為，因而致原告財產上權益遭受重大損害甚明。
    (二)被告主張：
      1.原告引述大法官釋字第四三○號解釋，謂系爭眷舍行政業務業已涉及其財產
        上重大法益，當可提起行政訴訟云云，誠有誤解，蓋晚近雖言特別權利關係
        已有若干限縮，然司法實務上原則仍予維持，申言之，就軍人與國家關係言
        ，上開解釋本係就軍人因「身分或職業關係」亦得享有憲法第十六條之行政
        訴訟權利而言，絕非概指特別權利關係已然廢除無疑。
      2.次按原告茲所起訴之聲明，諒係「課予義務之訴」，惟查系爭眷管行政業務
        ，本為依法行政之行政行為，然原告不僅訴請被告作成實體上之決定，更進
        而要求作成其所申請之特定內容之行政處分，即其顯係要求被告以司法機關
        兼具上級行政機關之功能而取代下級行政機關逕行決定行政行為，其訴應無
        理由可言。質言之，行政訴訟乃司法制衡行政權之重要機制，此則涉及五權
        權力分立之前提，故涉及「合目的性審查」（「非合法性審查」）時，原告
        當不宜提起行政訴訟；系爭本件尚且涉及如原告自稱之「財產上重大利益」
        及監察院調查意見所述之「致支付新台幣六十萬元整承頂高女士眷舍造成財
        產之損失」，已非官署基於公法上權利服從關係之行政處分問題，而係屬私
        經濟之法律關係，亦不宜循行政訴訟乙途請求救濟，不可言喻（行政法院六
        十年裁字第四八號判例參照）。
      3.原告自認其申請承頂眷舍案，已獲前任政戰部主任及承辦人審核通過乙節，
        查原告眷舍申請資料，已於七十九年九月十一日退還海軍總部，嗣後被告從
        未再接獲海軍總部提出申請，自無從再辦理審查並發函通知系爭眷舍自治會
        ，故原告所述全係子虛臆測之詞，與事實殊極不合，且一無事證為憑。
      4.又原告起訴理由中謂系爭眷舍收回後，依規定得「改配有眷無舍官士眷居」
        ，庶不知係指依國軍在台軍眷業務處理辦法第一一一條規定任何現役軍人及
        遺眷均得依規定申請言，故原告其時如符資格且有配住需求，應向其隸屬單
        位提出申請後再由被告依各申請人之年資、階級、考基、眷口等積分標準予
        以審查評比核定之，然俟至其退伍前既未提出一般申請，而退伍後又欲承頂
        早非眷戶之高維英眷舍，根本不符申配資格，至其轉向屏東地方法院檢控被
        告相關人員瀆職，案經司法及軍法機關調查審理，均已不起訴結案可稽，從
        而，原告之主張應承頂高女士原眷舍事自屬無據。
      5.原告援引監察院於八十八年十一月一日（八八）院台國字第八八二一○○三
        九二號函之調查意見，竟僅節錄片段，與全案情出入極大，蓋監察院調查意
        見一─(三)項，眷戶葉蒲在七十七年四月與楊東初發生圍牆及廣告看板等糾紛
        時，葉員私蓋違章建築之違反規定行為，已甚明顯，然空軍總司令部及空軍
        四三九連隊對該「違建」確怠忽職責，姑不論葉、高兩戶原有之圍牆是否為
        「違建」，與原告究否知悉該眷舍有糾紛仍執意承頂申配，查監察院之調查
        意見一─(一)項已然敘明：「陳訴人所陳其於七十九年三月間頂讓高維英眷舍
        ，且已提出配住眷舍之申請，自應取得眷舍居住權，空軍總司令部及空軍四
        三九聯隊拒不核發眷舍居住證，涉有違法失職乙節，顯有誤解法令，調查意
        見一─(二)項亦明示：「至陳述人若仍主張高維英未告知該眷舍與鄰戶葉蒲發
        生糾紛，致其支付六十萬元承頂該眷舍，卻無法取得眷戶居住證造成財產損
        失不貲，則因屬私權損害賠償爭執範園，陳訴人自應另循民事訴訟途徑依法
        請求救濟」，故本案原告以其民事上財產之私權益遭受損失為由，要求被告
        核配眷舍及居住憑證，進而欲藉行政訴訟以解除糾紛，顯與法理不合。
      綜上所呈，原告於七十九年間所欲承頂之眷舍，因查有實據非惟原眷戶高女士
      私自頂讓已屬不法抑且尚有他人無權占有之糾紛，被告依法自未能受理，且當
      即已將其申請資料檢還海軍總部，並依法撤銷原眷舍居住憑證（雙方原始之頂
      讓法律關係早已失效），然對原告當時之輔助購宅或配舍權益未有任何管制，
      理應由原告自行依規定再向其服務單位提出其他輔助購宅或配舍之申請；此外
      直至八十五年間被告雖始依法院無權占有之判決將系爭眷舍自案外人葉蒲夫婦
      收回，今原告因已退伍並不具申配資格且竟堅持承頂已非高女士之眷舍，自與
      法未合如前述，總之，本案之處理一切均係依法行政辦理。
    理  由
一、本件原告以其原係海軍第三造船廠工程官，七十九年間依法檢附各項證明文件，
    經由該廠呈請被告所屬部政治作戰部眷管處准予分配屏東縣屏東市○○○○村○
    ○○路五十六號之眷舍未果，嗣再三陳情，均未獲核示，倘將來舊眷村改建，其
    將無法價購，影響其權益至深且鉅等情，逕向國防部提起訴願。國防部訴願決定
    以：「按提起訴願，限於人民因機關之行政處分違法或不當，致損害其權利或利
    益，方得為之，至基於特別權利關係所生之事項，則依法不得提起訴願，此有行
    政法院四十八年判字第十一號判例及同院八十一年十一月二十六日八十一年度裁
    字第一二五七號裁定意旨可資參照。本件訴願人認空軍總司令部對其申請核配崇
    仁新村眷舍事件，未於法定其間內核覆之處分，提起訴願。惟查關於眷舍核配事
    項，係行政主管機關本於特別權力關係之眷管行政業務之處置，與一般行政處分
    有別，揆諸首揭行政法院判例及裁定意旨，本件訴願於法自有未合。」遂從程序
    上駁回其訴願。原告不服，向行政院提起再訴願，行政院再訴願決定仍持相同理
    由謂：「按訴願、再訴願之提起，依訴願法第一條規定，限於人民對於中央或地
    方機關所為之違法或不當處分，致損害其權利或利益者，始得為之。至若基於特
    別權利關係所生之事項發生爭執，則依法不得提起訴願、再訴願，行政法院著有
    四十八年判字第十一判例可資參照。本件再訴願人以其原係海軍第三造船廠工程
    官，七十九年間依法檢附各項證明文件，經由該場呈請空軍總司令部政治作戰部
    眷管處准予分配崇仁新村眷舍未果，嗣再三陳情，均未獲核示，倘將來舊眷村改
    建，其將無法價購，影響其權益至深且鉅云云，逕向被告提起訴願。被告訴願決
    定以眷舍核配事項，係行政主管機關本於特別權力關係之眷管行政業務之處置，
    與一般行政處分有別，依首揭行政法院判例意旨，原告不得對之提起訴願，遂從
    程序上駁回其訴願，經核並無不合。茲原告復就不得提起訴願事件提起再訴願，
    仍難認為有理由。」而駁回其再訴願。此有各該訴願決定書、再訴願決定書附卷
    可稽。
二、查本件再訴願決定、訴願決定均以：「基於特別權力關係所生之事項，依法不得
    提起訴願、再訴願，行政法院著有四十八年判字第十一號判例可資參照。」認原
    告向被告申請核配崇仁新村眷舍事件，係不得提起訴願、再訴願，因而駁回原告
    之一再訴願，固非無見。惟按，司法院大法官會議於八十六年六月六日作出釋第
    四三○號解釋，其意旨謂：「憲法第十六條規定人民有訴願及訴訟之權，人民之
    權利或法律上利益遭受損害，不得僅因身分或職業關係，即限制其依法定程序提
    起訴願或訴訟，因公務員身分受有行政處分得否提起行政訴訟，應視其處分內容
    而定，迭經本院解釋在案。軍人為廣義之公務員，與國家間具有公法上之職務關
    係，現役軍官依有關規定聲請續服現役未受充准，並核定其退伍，如對之有所爭
    執，既係影響軍人身分之存續，損及憲法上所保障服公職之權利，自得循訴願及
    行政訴訟程序救濟，行政法院四十八年判字第十一號判例與上開意旨不符部分應
    不予援用。」已明示行政法院四十八年判字第十一號判例不得援用，且該判例亦
    經最高行政法院予以廢止。乃訴願決定未查，對原告依國軍在台軍眷業務處理辦
    法第一百十一條規定申請核配眷舍未果，而提起訴願之事件，遽依特別權力關係
    及最高行政法院已廢止之四十八年判字第十一號判例，認原告不得提起訴願，從
    程序上予以駁回，再訴願決定未加以糾正，均有未合。原告起訴就此為指摘，為
    有理由。，為維持原告訴願審級利益，爰將再訴願決定及訴願決定均予撤銷，由
    原訴願決定機關另為適法之決定。至原告實體上之主張，仍待原訴願決定機關重
    行審酌後決定，故其聲明求為判決撤銷原處分及命被告將系爭眷舍分配與伊，並
    核發眷舍居住憑證之部分，為無理由，應予駁回。
據上論結，本件原告之訴為一部有理由，一部無理由，依行政訴訟法第一百零四條、
民事訴訟法第七十九條但書，判決如主文。
中      華      民      國    九十二    年      五      月      七      日
                           臺 北 高 等 行 政 法 院  第二庭
                                             審判長 法  官  徐瑞晃
                                                    法  官  吳慧娟
                                                    法  官  李得灶
右為正本係照原本作成。
如不服本判決，應於送達後二十日內向本院提出上訴狀並表明上訴理由，如於本判決
宣示後送達前提起上訴者，應於判決送達後二十日內補提上訴理由書（須按他造人數
附繕本）。
中      華      民      國    九十二    年      五      月      九      日
                                                    書記官  陳清容


司法院資訊處製作；財團法人民間司法改革基金會備份。
